臺灣臺中地方法院刑事判決　　　　　　　96年度訴字第3534號
公　訴　人　臺灣臺中地方法院檢察署檢察官
被　　　告　甲○○
上列被告因偽造文書案件，經檢察官提起公訴（九十六年度偵緝
字第二七二七、二八○四號），經被告於審理中就被訴事實為有
罪之陳述，合議庭於聽取當事人之意見後裁定由受命法官獨任以
簡式審判程序判決如下：
    主    文
甲○○行使偽造私文書，足以生損害於他人，累犯，處有期徒刑
肆月，如易科罰金，以銀元佰元即新臺幣玖佰元折算壹日，減
為有期徒刑貳月，如易科罰金，以銀元佰元即新臺幣玖佰元折
算壹日；如附表編號壹所示偽造之「乙○○」署押共柒枚（含簽
名貳枚及指印伍枚），及臺中市警察局第一分局刑案偵查卷宗第
八頁所示之變造「乙○○」國民身分證影本、「乙○○」駕駛執
照影本各壹張，均沒收。又偽造署押，足以生損害於公眾及他人
，累犯，處有期徒刑月，如易科罰金，以銀元佰元即新臺幣
玖佰元折算壹日；減為有期徒刑壹月又拾伍日，如易科罰金，以
銀元佰元即新臺幣玖佰元折算壹日；如附表編號貳所示偽造之
「乙○○」署押壹枚，沒收。又行使偽造私文書，足以生損害於
他人，累犯，處有期徒刑肆月，如易科罰金，以新臺幣壹仟元折
算壹日，減為有期徒刑貳月，如易科罰金，以新臺幣壹仟元折算
壹日；如附表編號所示偽造之「乙○○」署押共枚，均沒收
。應執行有期徒刑有期徒刑伍月，如易科罰金，以銀元佰元即
新臺幣玖佰元折算壹日；如附表所示偽造之「乙○○」署押共拾
壹枚（含簽名陸枚及指印伍枚），及臺中市警察局第一分局刑案
偵查卷宗第八頁所示之變造「乙○○」國民身分證影本、「乙○
○」駕駛執照影本各壹張，均沒收。
    犯罪事實
一、甲○○前因妨害公務案件，經本院以九十二年度訴字第一八
    五三號判決處以有期徒刑二月，如易科罰金，以銀元三百元
    折算一日確定，於民國九十三年十月二十七日易科罰金執行
    完畢。詎其猶不知悔改，為下列之行為：
  (一)甲○○前因租用車輛時，持有其弟乙○○所交付其國民身分
    證影本及駕駛執照影本，竟為求順利租賃房屋，基於行使變
    造特種文書及行使偽造私文書之犯意，先於九十五年一月十
    三日，在臺中市○○區○○路一三○之二號住處，將其本人
    照片黏貼於乙○○（起訴書誤載為張志岡）國民身分證影本
    及駕駛執照影本上，再到其住處附近之７－便利商店影印
    ，而接續變造「乙○○」（起訴書誤載為張志岡）國民身分
    證影本、「乙○○」（起訴書誤載為張志岡）駕駛執照影本
    各一張。又於同日持上開變造「乙○○」國民身分證影本、
    「乙○○」駕駛執照影本各一張，至臺中市○○路二三號十
    四樓之五，冒用乙○○（起訴書誤載為張志岡）之名義，與
    該房屋出租人黃浩志、黃惠珍簽訂房屋租賃契約書，並出示
    上開變造之「乙○○」國民身分證影本、「乙○○」駕駛執
    照影本予黃浩志、黃惠珍而行使變造特種文書，復在房屋租
    賃契約書上偽簽「乙○○」（起訴書誤載為張志岡）之署名
    二枚及指印五枚，而偽造用以表示乙○○（起訴書誤載為張
    志岡）本人向黃浩志、黃惠珍承租房屋意思之私文書，再交
    付黃浩志、黃惠珍而行使偽造私文書，均足以生損害於乙○
    ○（起訴書誤載為張志岡）本人及黃浩志、黃惠珍。
  (二)甲○○於九十五年三月五日晚間六時三十分許，駕駛車牌號
    碼二Ｑ－五五四○號自用小客車，在臺中市南屯區○○○○
    街與大英街口，不慎與宋玉凱所駕駛之車牌號碼○七八八－
    ＬＰ號自用小客車發生擦撞。詎甲○○為規避肇事責任，竟
    基於偽造署押之犯意，在臺中市○○○道路交通事故現場圖
    上，冒用其弟乙○○之名義，偽造「乙○○」之署押一枚，
    足生損害於乙○○及民事訴訟機關執行職務之正確性。
  (三)甲○○於九十五年十月二十四日晚間九時十五分許，騎駛車
    牌號碼ＪＧＺ－八二三號重型機車，行經臺中市○○路與博
    館路口時，因闖紅燈遭交通警察欄下盤查，詎甲○○為脫免
    交通違規處罰，竟基於行使偽造私文書之犯意，冒用其弟乙
    ○○（起訴書誤載為張志岡）之名義，在臺中市警察局中市
    警交字第ＧＣ0000000號舉發違反道路交通管理事件
    通知單之移送聯上，偽造「乙○○」（起訴書誤載為張志岡
    ）署押一枚（通知單為一式三聯，以複寫方式製作，通知聯
    、存根聯均有「乙○○」之署押各一枚），以表示其確為乙
    ○○（起訴書誤載為張志岡）本人並已收到該通知單之意，
    而偽造上述違規通知單之私文書，旋復持以行使將該通知單
    移送聯、存查聯交還予填單取締之警員收執，足以生損害於
    警察機關對交通違規駕駛者處罰之正確性及乙○○（起訴書
    誤載為張志岡）本人。
二、案經乙○○訴由臺中市警察局第一、四分局報請臺灣臺中地
    方法院檢察署檢察官偵查起訴。
    理    由
一、上揭犯罪事實，業據被告甲○○於警詢、偵查及本院審理時
    均坦承不諱，核與告訴人乙○○於警詢、偵查中指述遭冒名
    之情節相符，並有變造「乙○○」國民身分證影本、「乙○
    ○」駕駛執照影本各一張、上開房屋租賃契約書一份、臺中
    市○○○道路交通事故現場圖影本一紙、臺中市警察局中市
    警交字第ＧＣ0000000號舉發違反道路交通管理事件
    通知單存查聯影本一張附卷可稽，足見被告自白與事實相符
    ，本案事證明確，其犯行洵堪認定，應依法論科。
二、被告於犯罪事實欄所示一(一)、(二)所示之行為後，刑法於九十
    四年二月二日修正公布，於九十五年七月一日施行，而行為
    後法律有變更者，適用行為時之法律，但行為後之法律有利
    於行為人者，適用最有利於行為人之法律，現行刑法第二條
    第一項訂有明文，此條規定乃與刑法第一條罪刑法定主義契
    合，而貫徹法律禁止溯及既往原則，係規範行為後法律變更
    所生新舊法律比較適用之準據法，是刑法第二條本身雖經修
    正，但刑法第二條既屬適用法律之準據法，本身尚無比較新
    舊法之問題，應一律適用裁判時之現行刑法第二條規定以決
    定適用之刑罰法律，先予敘明。又本次刑法修正之比較新舊
    法，應就罪刑有關之共犯、未遂犯、想像競合犯、牽連犯、
    連續犯、結合犯，以及累犯加重、自首減輕暨其他法定加減
    原因（如身分加減）與加減例等一切情形，綜其全部罪刑之
    結果而為比較，最高法院九十五年五月二十三日著有九十五
    年度第八次刑庭會議決議可資參照。是以：
  (一)刑法第五十五條後段之牽連犯規定於九十四年一月七日修正
    公布刪除，並於九十五年七月一日施行。因行為後新法業已
    刪除牽連犯之規定，此刪除雖非犯罪構成要件之變更，但顯
    已影響行為人刑罰之法律效果，自屬法律有變更。依行為時
    之舊法，被告數犯罪行為僅以一罪論，而依裁判時之新法，
    被告數犯罪行為即須分論併罰，比較新、舊法結果，並依新
    修正刑法第二條第一項規定，仍應適用較有利於被告之行為
    時法律即舊法論以牽連犯。
  (二)修正前刑法第五十一條規定：「數罪併罰，分別宣告其罪之
    刑，依左列各款定其應執行者：」，其中第五款規定：「宣
    告多數有期徒刑者，於各刑中之最長期以上，各刑合併之刑
    期以下，定其刑期。但不得逾二十年。」，對照修正後刑法
    第五十一條第五款之規定：「宣告多數有期徒刑者，於各刑
    中之最長期以上，各刑合併之刑期以下，定其刑期。但不得
    逾三十年」，比較結果，修正後刑法並非較有利於行為人，
    依現行刑法第二條第一項前段之規定，仍應依修正前刑法之
    相關規定，定其應執行之刑。
  (三)綜合上述各條文修正前、後之比較，揆諸前揭最高法院決議
    及修正後刑法第二條第一項規定之「從舊、從輕」原則，自
    應適用被告行為時之法律，即修正前刑法第五十五條後段、
    第五十一條第五款之相關規定，予以論處。
三、論罪科刑部分：
  (一)核被告於犯罪事實欄一(一)之所為，係犯刑法第二百十六條、
    第二百十二條行使變造特種文書罪，及同法第二百十六條、
    第二百十條行使偽造私文書罪。起訴書起訴法條論以行使偽
    造特種文書罪，然其犯罪事實欄所敘述者為變造之行為，故
    其起訴罪名，顯係誤載，併予敘明。被告變造特種文書復持
    以行使，變造特種文書之低度行為為高度之行使行為所吸收
    ，不另論罪。上開房屋租賃契約書上所偽造「乙○○」署押
    ，為構成該私文書之一部，不另構成偽造署押罪；被告偽造
    私文書復持以行使，偽造私文書之低度行為為高度之行使行
    為所吸收，亦不另論罪。被告所犯行使變造特種文書與行使
    偽造私文書罪間，有方法目的之牽連關係，應依修正前刑法
    第五十五條之規定，從一重之行使偽造私文書罪處斷。
  (二)按司法警察或司法警察官於詢問犯罪嫌疑人時所製作之詢問
    筆錄，係記載對於犯罪嫌疑人之詢問及其陳述，其內容當然
    含有受詢問人之意思表示，因該筆錄為公務員職務上所製作
    之文書，故為公文書之一種，受詢問人雖亦在筆錄之末簽名
    、蓋章或按指印，以擔保該筆錄之憑信性，但不能因此即認
    為該筆錄係受詢問人所製作，而變更其公文書之性質（最高
    法院九十一年度台非字第二九四號判決意旨參照）。是故，
    刑法上之偽造署押罪，係指單純偽造簽名、捺印或以其他符
    號代簽名而言，是僅係在道路交通事故現場圖上單純偽造他
    人簽名，並未對上開文件內容加諸意見或有所主張，僅能論
    以刑法第二百十七條偽造署押罪，故核被告於犯罪事實欄一
    (二)之所為，係犯刑法第二百十七條第一項偽造署押罪。
  (三)按在違反道路交通管理事件通知單之收受通知聯者簽章欄偽
    簽他人署押，即係表示已收到該通知單之意思，復將該通知
    單移送聯交由警員處理，依習慣係表示已收到該違規通知單
    之證明，有收據之性質，顯然對該文書之內容有所主張，自
    有行使之意思，且足生損害於警察機關對道路交通管理處罰
    事件處理之正確性及該他人（最高法院八十三年度台上字第
    二五○二號判決、八十三年度台上字第五六九七號判決意旨
    參照），故被告於犯罪事實欄一(三)偽造臺中市警察局中市警
    交字第ＧＣ0000000號舉發違反道路交通管理事件通
    知單，並持以行使，核其所為，係犯刑法第二百十六條、第
    二百十條行使偽造私文書罪。被告偽造署押係偽造私文書之
    階段行為，偽造後復持以行使，其偽造私文書之低度行為經
    行使偽造私文書之高度行為所吸收，均不另論罪。
  (四)被告所犯前開如犯罪事實欄一(一)、(二)、(三)所示之偽造署押行
    為，並非因同一事件而先後偽造「乙○○」署押，三次之偽
    造署押之目的均不相同，且被告為先前之偽造署押行為時，
    主觀上亦無從得知之後亦會必然發生他次偽造署押之情況，
    故被告三次偽造署押犯行，顯係個別起意，而無接續犯關係
    ，併予敘明。
  (五)被告前因妨害公務案件，經本院以九十二年度訴字第一八五
    三號判決處以有期徒刑二月，如易科罰金，以銀元三百元折
    算一日確定，於九十三年十月二十七日易科罰金執行完畢，
    有臺灣高等法院被告前案紀錄表及臺灣臺中地方法院檢察署
    刑案資料查註紀錄表在卷可憑，而被告於犯罪事實欄一(一)、
    (二)所示行為後，刑法第四十七條業於九十四年二月二日修正
    公布，並於九十五年七月一日施行，修正前刑法第四十七條
    規定：「受有期徒刑之執行完畢，或受無期徒刑或有期徒刑
    一部之執行而赦免後，五年以內再犯有期徒刑以上之罪者，
    為累犯，加重本刑至二分之一。」修正後刑法第四十七條第
    一項規定：「受徒刑之執行完畢，或一部之執行而赦免後，
    五年以內故意再犯有期徒刑以上之罪者，為累犯，加重本刑
    至二分之一。」故被告前受有期徒刑執行完畢，五年內再犯
    如犯罪事實欄一(一)、(二)所示有期徒刑以上之罪，不論依修正
    前之刑法第四十七條，或修正後之刑法第四十七條第一項之
    規定，均構成累犯，對被告而言並無有利或不利之情形，亦
    不生新舊法比較之問題，爰依最高法院九十五年十一月七日
    第二十一次刑事庭會議決議，就犯罪事實欄一(一)、(二)所示犯
    行，直接適用裁判時法，即修正後刑法第四十七條第一項累
    犯之規定加重其刑，而犯罪事實欄一(三)所示犯行在九十五年
    七月一日刑法施行之後，亦直接依修正後刑法第四十七條第
    一項規定加重其刑。
  (六)被告所為如犯罪事實欄一(一)所示刑法修正前之行使偽造私文
    書犯行，與如犯罪事實欄一(二)所示刑法修正前之偽造署押犯
    行，及如犯罪事實欄一(三)所示刑法修正後之行使偽造私文書
    犯行，彼此間之犯意個別，行為互殊，應予分論併罰之。
  (七)爰審酌被告冒用告訴人名義與他人訂約及簽立罰單，又在道
    路交通事故現場圖上偽造告訴人署押，造成告訴人之困擾及
    負擔不必要之民事、行政責任，並影響國家行政、訴訟機關
    執行職務之正確性，暨考量其素行、犯罪之動機、目的、方
    法、手段，及犯後坦承犯行，態度尚稱良好等一切情狀，各
    量處如主文所示之刑，並均諭知易科罰金之折算標準。
四、九十五年七月一日修正公布施行之刑法第四十一條第一項前
    段規定：「犯最重本刑為五年以下有期徒刑以下之刑之罪，
    而受六個月以下有期徒刑或拘役之宣告者，得以新臺幣一千
    元、二千元或三千元折算一日，易科罰金。」，惟被告行為
    時之刑法第四十一條第一項前段規定：「犯最重本刑為五年
    以下有期徒刑以下之刑之罪，而受六個月以下有期徒刑或拘
    役之宣告，因身體、教育、職業、家庭之關係或其他正當事
    由，執行顯有困難者，得以一元以上三元以下折算一日，易
    科罰金。」，又依修正前罰金罰鍰提高標準條例第二條前段
    （現已刪除）規定，就其原定數額提高為一百倍折算一日，
    則被告行為時之易科罰金折算標準，應以銀元三百元折算一
    日，經折算為新臺幣後，應以新臺幣九百元折算為一日。比
    較修正前後之易科罰金折算標準，以修正後之刑法第四十一
    條第一項前段即行為時法律之規定，並未有利於被告，故應
    依修正後刑法第二條第一項前段規定，適用修正前刑法第四
    十一條第一項前段規定，定其折算標準。
五、被告行為後，中華民國九十六年罪犯減刑條例於九十六年七
    月四日公布，於同年月十六日施行，查被告本件三次犯行係
    在九十六年四月二十四日以前，且非中華民國九十六年罪犯
    減刑條例第三條所示不得減刑之罪，爰依中華民國九十六年
    罪犯減刑條例第二條第一項第三款，各減其刑期二分之一；
    另被告所犯行使偽造私文書、偽造署押等罪，均為最重本刑
    五年以下有期徒刑之罪，其所宣告之刑經本院依中華民國九
    十六年罪犯減刑條例第二條第一項第三款，減其刑期二分之
    一後，均仍為有期徒刑六個月以下之刑度，爰依中華民國九
    十六年罪犯減刑條例第九條，併諭知易科罰金之折算標準，
    及依同條例第十條之規定，合併定其應執行之刑，並諭知易
    科罰金之折算標準（數罪併罰，部分犯罪行為在舊法，部分
    犯罪行為在新法，裁判在新法施行後，如各罪均合於易科罰
    金，且定應執行刑為有期徒刑六月以下，應依最有利於行為
    人之法律，以舊法為諭知易科罰金之折算標準）。
六、如臺灣臺中地方法院檢察署九十六年度核交字第七○七號偵
    查卷宗第五至七頁所示之房屋租賃契約書上偽造之「乙○○
    」署押共七枚（含簽名二枚及按捺指印五枚）、臺中市警察
    局於九十五年三月五日晚間七時三十分許在臺中市○○街與
    大墩十四街口所製作之道路交通事故現場圖上偽造之「乙○
    ○」署押一枚，及臺中市警察局中市警交字第ＧＣ0000
    000號舉發違反道路交通管理事件通知單之移送聯上、通
    知聯、存根聯上偽造之「乙○○」之署押各一枚，不問屬於
    犯人與否，應依刑法第二百十九條之規定，予以宣告沒收。
    又如臺中市警察局第一分局刑案偵查卷宗第八頁所示之變造
    「乙○○」國民身分證影本、「乙○○」駕駛執照影本各一
    張，為被告所有，供犯罪所用之物，爰依刑法第三十八條第
    一項第二款之規定，宣告沒收。
據上論斷，應依刑事訴訟法第二百七十三條之一第一項、第二百
九十九條第一項前段，刑法第二條第一項前段、第二百十六條、
第二百十條、第二百十二條、第二百十七條、（修正前）第五十
五條、第四十七條第一項、（修正前）第四十一條第一項前段、
第四十一條第一項前段、（修正前）第五十一條第五款、第三十
八條第一項第二款、第二百十九條，中華民國九十六年罪犯減刑
條例第二條第一項第三款、第七條、第九條、第十條，刪除前罰
金罰鍰提高標準條例第二條，判決如主文。
中　　華　　民　　國　　96　　年　　11　　月　　16　　日
                  刑事第十三庭  法  官  黃裕仁
上正本證明與原本無異。
如不服本判決，應於收受送達後十日內向本院提出上訴書狀（應
敘述具體理由並附繕本）。
上訴書狀如未敘述理由，應於上訴期間屆滿後二十日內補提理由
書於本院。
                                書記官  王嘉仁
中　　華　　民　　國　　96　　年　　11　　月　　16　　日
附表：
┌──┬────────────────────────┐
│編號│沒　　　　收　　　　　之　　　　　署　　　　  押│
├──┼────────────────────────┤
│ 壹 │臺灣臺中地方法院檢察署九十六年度核交字第七○七號│
│    │偵查卷宗第五至七頁所示之房屋租賃契約書上偽造之「│
│    │乙○○」署押共柒枚（含簽名貳枚及按捺指印伍枚）。│
├──┼────────────────────────┤
│ 貳 │臺中市警察局於九十五年三月五日晚間七時三十分許在│
│    │臺中市○○街與大墩十四街口所製作之道路交通事故現│
│    │場圖上偽造之「乙○○」署押壹枚。                │
├──┼────────────────────────┤
│  │臺中市警察局中市警交字第ＧＣ0000000號舉發│
│    │違反道路交通管理事件通知單之移送聯上、通知聯、存│
│    │根聯上偽造之「乙○○」之署押各壹枚。            │
└──┴────────────────────────┘
附錄論罪科刑法條
第二百十六條
行使第二百十條至第二百十五條之文書者，依偽造、變造文書或
登載不實事項或使登載不實事項之規定處斷。
刑法第二百十條
偽造、變造私文書，足以生損害於公眾或他人者，處五年以下有
期徒刑。
刑法第二百十二條
偽造、變造護照、旅券、免許證、特許證及關於品行、能力服務
或其他相類之證書、介紹書，足以生損害於公眾或他人者，處一
年以下有期徒刑、拘役或三百元以下罰金。
刑法第二百十七條第一項
偽造印章、印文或署押，足以生損害於公眾或他人者，處三年以
下有期徒刑。
